【裁判字號】    92,訴,1504
【裁判日期】    920930
【裁判案由】    損害賠償
【裁判全文】
臺灣臺北地方法院民事判決                        九十二年度訴字第一五○四號
    原      告  比利迦實業有限公司
    法定代理人  乙○○
    訴訟代理人  李淑寶律師
    被      告  飛羚國際有限公司
                天馬汗航空貨運承攬有限公司
    共      同  甲○○
    法定代理人
    共      同  楊美玲律師
    訴訟代理人
右當事人間請求損害賠償事件，於民國九十二年九月二十九日辯論終結，本院判決如
左：
    主    文
原告之訴及假執行之聲請均駁回。
訴訟費用由原告負擔。
    事    實
甲、原告方面：
一、聲明：被告應連帶給付原告新台幣陸拾貳萬捌仟佰陸拾元及自起訴狀繕本送達
    之翌日起至清償日止，按年息百分之五計算之利息。並請求本院依職權宣告假執
    行。
二、陳述要領：
    (一)原告所有電子零件貨物於九十一年七月十七日交被告承攬運送，因可歸責於被
      告事由，致該批貨物遺失，依應交付時目的地之價值，經計算其數額為二十二
      萬三千二百五十六元。
    (二)另原告分別於九十一年八月十六日、九十一年八月二十三日及九十一年八月二
      十七日交被告承攬運送三批電子零件貨物，被告竟未依約按時運送，而予不當
      留置，因原告無法按時交貨，導致原告之客戶無法如期上線交貨，悉數要求退
      貨，核計退貨損失及客戶取消訂單損失分別為十八萬六千六百八十四元、二十
      一萬八千四百二十元爰依侵權行為法律關係。請求被告連帶給付原告新台幣（
      下同）六十二萬八千三百六十元及利息。
乙、被告方面：
一、聲明：請求駁回原告之訴及假執行之聲請。
二、陳述要領：
    被告均否認有侵權行為存在。被告天馬汗公司以遺失貨物係大陸日科公司售予原
    告之貨物，既尚末交付予原告之前即告遺失，根本無法為動產所有權之移轉，原
    告並非該遺失貨物之所有權人，且被告天馬汗航空貨運承攬有限公司（下稱天馬
    汗公司）僅負責台灣段之運送，大陸至香港與香港至台灣之運送分由大陸拓遞業
    公司及香港飛羚公司負責，該遺失貨物抵達台灣之前即告遺失，即不可歸責於被
    告天馬汗公司；再，原告聲請將以積欠被告天馬汗公司之運費抵充遺失貨物之價
    額，被告不得已始行使留置權，期間雖有協調，但原告仍積欠被告天馬汗公司九
    十一年七月份之部分運費及九十一年八月份之運費，則被告天馬汗公司對原告之
    部分貨物行使留置權，實屬合法有據等語置辯。而被告飛羚國際有限公司（下稱
    飛羚公司）否認受原告委託運送貨物及原告受有退貨損失及客戶取消訂單之損失
    ，並以被告飛羚公司之營業項目並不包括承攬運送業，僅係負責被告天馬汗公司
    運送業務之相關單據與請款帳單之分類、整理事宜，承攬運送人實係被告天馬汗
    公司等語，資為抗辯。
    理    由
一、查兩造對於九十一年七月十七日託運之貨物遺失、九十一年八月十六日、九十一
    年八月二十三日及九十一年八月二十七日交被告承攬運送三批電子零件貨物遭留
    置、留置貨物之內容、留置貨物的時間係於原告依平常應給付運費日前、關於貨
    物喪失及留置之洽談處理均由被告飛羚公司與原告為之、原告交付之運費支票受
    款人均係被告飛羚公司且由被告飛羚公司提示、支付運費的方式係當月份原告應
    支付的運費係於下個月結清且可以開四十五天的期票等事實不爭執，復有銷貨單
    、存證信函、被告請款及原告付款明細表、發票及支票等在卷可稽，自堪信為真
    實。
二、至兩造之爭點，經本院於九十二年六月二十三日行爭點整理程序後，厥為：
    Ａ、就貨物遺失部分：
    (一)原告就遺失貨物有無所有權？
    (二)本件有無依衡平原則適用單位責任限制？
    (三)被告就該遺失貨物之處理，有無故意或過失？
    Ｂ、就貨物遭留置部分
    (一)被告於留置貨物當時，有無合法權利？
    (二)原告有無損害產生？
    前揭各爭點之論定，如具有論理上之必然性，且本院如已就其中數爭點認定明確
    時，即足以形成判決結果之內容，其餘爭點即無庸論述。以下即針對上述針點而
    為論述。
四、原告於九十二年六月二十三日本院行爭點整理程序時，明白表示對於貨物遺失及
    遭留置均以侵權行為法律關係而為請求，先予敘明。
    Ａ、就貨物遺失部分：
    (一)原告就遺失貨物有無所有權？
      對於該批遺失貨物之所有權，本院認為應係原告所有：
      雖被告一再稱遺失貨物是由被告天馬汗公司所運送，被告則稱其均係找被告飛
      羚公司託運貨物。而由原告所提出之「被告請款及原告付款明細表」暨相關支
      票及發票，明白顯示原告均以被告飛羚公司為支票受款人，相關之存證信函亦
      均由被告飛羚公司發予原告，就貨物遺失時，亦由被告飛羚公司與原告洽談損
      害賠償事宜，且曾決定給付金額（此為被告所不否認，並有卷附由被告提出「
      被證四號」之字據可為證據），如被告飛羚公司非原告所認知之運送人，原告
      為何將其所託運之運費支票均以被告飛羚公司為受款人並交付由其提示？又為
      何單與被告飛羚公司洽談或發存證信函與被告飛羚公司？且在本件訴訟之前，
      被告飛羚公司亦就遺失貨物之事，單獨的與原告積極的接洽，甚至還能作出賠
      償數額之決定？且由被告九十二年四月十日被告所提出之答辯狀亦明白表該批
      貨物陸運段部分是由「被告等二公司負責」，是被告飛羚公司亦自認有經營承
      攬運送業務，另觀原告所提出之被告飛羚公司送貨單，雖係載明公司名稱為「
      飛羚國際快遞公司」，但設址與被告飛羚公司均同為台北市中山區○○○路五
      一四巷十一號一樓（見本院卷，原證十一），被告飛羚公司與被告天馬汗公司
      代表人均為甲○○，該二公司亦設同上址等情，應認原告所稱其係以被告飛羚
      公司為運送人為可採（至實際運送人為何人，於此則屬另一事），則身為運送
      人之被告飛羚公司既均以原告為遺失貨物之相對人而處理貨物之損害賠償事宜
      ，甚且自認曾經一度達成協議，其外觀行為之表現，足徵亦其應認原告確是貨
      物所有人，況由其後原告遭被告留置之三批貨物，原告僅提出銷貨單，為何被
      告均不否認原告為所有人，何獨本件遺失貨物部分即否認之，矧諸常情，亦應
      認原告確係本件遺失貨物所有人。
    (二)本件有無依衡平原則適用單位責任限制？
      原告既主張依侵權行為法律關係請求，而上裁衡平原則適用單位責任限制，係
      於運送條款中所訂，或可為損害賠償之參考衡量，但本件原告既不以運送契約
      請求，原則上應無適用上開單位責任限制之餘地。
    (三)被告就該遺失貨物之處理，有無故意或過失？
      原告既依侵權行為法律關係而為請求，則就有利於原告請求之事實，如被告究
      有何侵權行為之客觀事實及主觀上有無故意或過失，即應舉證證明之，原告主
      張被告有過失，然未見原告主張被告侵權行為之過失態樣，所提出之證據，均
      未能證明被告究有何客觀之侵權行為，單僅以貨物係於運送過程中所遺失，本
      院認尚不能認為被告即為過失之侵權行為人，蓋貨物運送過程中，所經手之人
      尚可能有海關之公務員或其他公有倉儲人員，真正的侵權行為人究竟是誰，未
      見原告予以特定出來，遑論欲逕論斷何人有故意或過？況被告飛羚公司與被告
      天馬汗公司均為法人形態，其主觀故意或過失究竟如何表現之相關事實，亦未
      見原告主張與舉證，是此等關於被告有無故意或過失等有利於原告之事實，原
      告已提出之證據不能證明之，復未提出其他證據以實其說，即難認定被告於本
      件貨物遺失有何故意或過失，原告主張被告就貨物遺失有侵權行為即難採信。
    Ｂ、就貨物遭留置部分
    (一)被告於留置貨物當時，有無合法權利？
      1.按承攬運送人為保全運費及其他費用得受清償之必要，按其比例，對於運送
        物，有留置權，運費及其他費用之數額有爭執時，受貨人得將其爭執之數額
        提存，請求運送物之交付，民法第六百四十七條定有明文。是除契約另有約
        定外，承攬運送人為保全其運費本可留置所承攬運送之貨物，受貨人亦有先
        將爭執之數額提存，請求運送物之交付以為對抗，是被告與原告各有其保存
        運費及準時受領貨物之權利，民法第六百四十七條亦針對上開情形，對兩造
        有其利益衡量之處理方法。是本件被告慮及前曾發生貨物喪失之爭執，擔心
        領不到後續承攬運送貨物之運費，而留置該等貨物，應符上開保全費用之規
        定，而事實上原告只要提存運費，即無不能領取之情形，已顧及雙方利益衡
        量，是被告於留置貨物當時，仍是有法定之合法權利，客觀上難謂有何侵權
        行為。
      2.況原告主張侵權行為，對於侵權行為之主觀之「故意」或「過失」究竟係針
        對何一特定人？如係指被告有故意或過失，究竟如何證明法人形態之故意或
        過失，亦未指明。
      3.依上所述，原告就貨物遭留置部分係屬有權留置，並無不法侵權行為，至原
        告主張雙方運費係於次月結清之事實，縱經被告承認係屬事實，然亦與被告
        行使保全運費之留置權無影響，蓋該留置權本即係於未給付運費前行使方有
        意義，只要有保全之必要就可行使，否則一旦交付貨物，隔月受貨人不給付
        運費，尚有何留置權可言？故原告主張之上開事實，於上開本院判斷並無影
        響，併此敘明。
五、綜上所述，原告以侵權行為之法律關係請求被告給付貨物喪失及留置貨物所造成
    之損害賠償及利息均無理由，應予駁回；又其訴既經駁回，假執行之聲請亦失所
    附麗，併予駁回。
六、本件之事實及法律關係已臻明確，兩造其餘主張及攻擊防禦方法對判決之結果無
    影響，爰不一一加以論述，附此敘明。
七、據上論結，本件原告之訴為無理由，依民事訴訟法第七十八條，判決如主文。
中      華      民      國    九十二    年      九     月    三  十     日
                                            民事第二庭法      官  朱漢寶
右為正本係照原本作成。
如對本判決上訴，須於判決送達後二十日內向本院提出上訴狀。
中      華      民      國    九十二    年      九     月    三  十     日
                                                      法院書記官  劉碧輝


司法院資訊處製作；財團法人民間司法改革基金會備份。
